【裁判字號】    99,訴,127
【裁判日期】    990629
【裁判案由】    偽造文書等
【裁判全文】
臺灣嘉義地方法院刑事判決               99年度訴字第127號
公  訴  人  臺灣嘉義地方法院檢察署檢察官
被      告  甲○○
上列被告因偽造文書等案件，經檢察官提起公訴（99年度偵字第
796號），被告於準備程序中就被訴事實為有罪之陳述，本院合
議庭裁定由受命法官改依簡式審判程序審理，並判決如下：
    主  文
甲○○犯侵占罪，處有期徒刑貳月，如易科罰金，以新臺幣壹仟
元折算壹日。又犯行使偽造私文書罪，處有期徒刑參月，如易科
罰金，以新臺幣壹仟元折算壹日。又犯侵占罪，處有期徒刑參月
，如易科罰金，以新臺幣壹仟元折算壹日。又犯行使業務登載不
實罪，處有期徒刑參月，如易科罰金，以新臺幣壹仟元折算壹日
。應執行有期徒刑捌月，如易科罰金，以新臺幣壹仟元折算壹日
。緩刑貳年，並應於判決確定後壹年內向被害人蘇杭鳴園公寓大
廈管理委員會支付新臺幣貳拾萬零陸佰伍拾伍元損害賠償完畢。
    犯 罪 事 實
一、緣甲○○自民國96年10月1日起，擔任嘉義市○○路493號「
    蘇杭鳴園公寓大廈」管理委員會（以下稱社區管委會，「蘇
    杭鳴園公寓大廈」簡稱社區）之財物委員，負責保管以社區
    管委會名義向嘉義市農會申請開立之活期存款存摺、保管社
    區周轉金並製作社區財務報表，為從事業務之人。詎甲○○
    於擔任社區管委會財物委員期間，因需錢孔急，乃圖謀取得
    社區管委會之公款：(一)意圖為自己不法之所有，基於侵占、
    行使偽造文書及詐欺取財之犯意，於97年10月30日，以支付
    社區應付款項新臺幣（下同）5萬元為由，向社區管委會主
    任委員乙○○取得社區管委會公帳帳戶之印章及乙○○本人
    印章，持已填寫取款金額5萬元，並蓋印完畢之取款憑條，
    向嘉義市農會領取現款5萬元後，予以侵占入己。復認有機
    可趁，同時盜蓋「蘇杭鳴園公寓大廈管理委員會」、「乙○
    ○」印鑑於空白之嘉義市農會取款憑條上，其後，並接續於
    98年4月27日、98年6月29日，分別填入4萬元、4萬元等金額
    而偽造之，復持前揭偽造之取款憑條，及其所保管之上開帳
    戶存摺，據以向嘉義市農會行員提示，致嘉義市農會行員陷
    於錯誤，使甲○○得以接續領取該帳戶內之存款，總計13萬
    元（包括侵占上開5萬元款項，及盜領8萬元款項），足以生
    損害於社區管委會、社區全體住戶、乙○○及嘉義市農會管
    理客戶存提款之正確性。(二)甲○○另基於侵占犯意，於98年
    4月間某日，在嘉義市○○○街47號，將其保管該社區委員
    會之周轉金7萬5,655元侵占入己（非法定義務，尚難認係業
    務上所保管之金錢），做為個人花用。(三)98年10月初某日（
    起訴書犯罪事實所載時間錯誤，應予變更），甲○○卸任管
    委會財務委員之職，隨應製作財務收支報告表併移交財物之
    際，明知社區管委會帳戶存款僅剩餘14萬1,278元，然甲○
    ○恐其上揭盜取、侵占公款之行徑遭人揭露，另基於行使業
    務上登載不實之犯意，將社區管委會應提出財務收支報告表
    「銀行存款」欄之記載，虛偽記載為27萬1,201元，並竄改
    社區管委會帳戶存摺之交易明細內容，將其中97年10月30日
    、98年4月27日、98年6月29日各次私自提領款項之交易明細
    予以塗銷，再將影本附於社區管委會之財務收支報告表內，
    以此方式隱匿其盜領公款之行徑，致生損害於該社區管委會
    及社區住戶。嗣經管委會清點移交財物清冊，發現有異，始
    悉上情。
二、案經「蘇杭鳴園公寓大廈」管理委員會主任委員乙○○訴請
    臺灣嘉義地方法院檢察署檢察官偵查起訴。
    理  由
一、本件係經被告甲○○於準備程序當庭表示認罪，而經本院裁
    定以簡式審判程序加以審理，則依據刑事訴訟法第273條之2
    、同法第159條第2項之規定，不適用傳聞法則有關限制證據
    能力之相關規定，合先敘明。
二、上開犯罪事實，業據被告於本院審理時坦認無訛，並據告訴
    人乙○○指訴無誤，復有嘉義市農會蘇杭鳴園公寓大廈管理
    委員會活期存款存摺帳號0000000號帳戶存摺節本、管理委
    員會財物移交清冊、蘇杭鳴園98年7月財務收支報告表等影
    本各乙份、嘉義市農會99年3月3日嘉市農信字第0990000664
    號函所附活期存款取款憑條各3張（見98年度他字第1798號
    偵卷第4-9頁及本院卷第15-17頁）等件在卷可考，是被告自
    白核與事實相符，應堪認定。
三、被告上開犯行，論罪如下：
  (一)犯罪事實一、(一)所為，係犯刑法第335第1項侵占罪、同法第
    216條、第210條之行使偽造私文書罪及同法第339條第1項之
    詐欺取財罪。公訴意旨認被告偽造取款憑條後，持向嘉義市
    農會人員盜領款項之犯行，應依刑法第335條第1項侵占罪處
    斷，尚有未洽，惟基本事實同一，爰依法變更起訴法條。被
    告於取款憑條上盜用「蘇杭鳴園公寓大廈管理委員會」及「
    乙○○」印章之行為，係偽造私文書之階段行為，其偽造私
    文書後復持以行使，偽造私文書之低度行為應為行使偽造私
    文書之高度行為所吸收，均不另論罪。又被告基於一個盜領
    社區管委會存款之犯罪決意，實行2個行使偽造私文書及2個
    詐欺取財等犯罪構成要件行為，且合一觀察，而形成共同一
    體之關係，可評價為一個犯罪行為而論以想像競合犯，應依
    刑法第55條規定，從一重之行使偽造私文書罪處斷。
  (二)犯罪事實一、(二)所為，係犯刑法第335條第1項侵占罪。
  (三)犯罪事實一、(三)部分：按公寓大廈管理委員會應定期將公共
    基金或區分所有權人、住戶應分擔或其他應負擔費用之收支
    、保管及運用情形公告，並於解職、離職或管理委員會改組
    時，將公共基金收支情形、會計憑證、會計帳簿、財務報表
    、印鑑及餘額移交新管理負責人或新管理委員會。管理負責
    人或管理委員會拒絕前項公告或移交，經催告於七日內仍不
    公告或移交時，得報請主管機關或訴請法院命其公告或移交
    ；利害關係人於必要時，得請求閱覽或影印公共基金餘額、
    會計憑證、會計帳簿、財務報表等情形，公寓大廈管理條例
    第20條、第35條分別定有明文。是被告擔任社區管委會財務
    委員，製作社區管委會之財務收支報告表，為法定義務，自
    為其業務內容，為從事業務之人，其於該業務上製作之財務
    收支報告表為不實登載，並於交接時，提示與新舊社區管委
    會而行使之，即構成刑法第216條、第215條之行使業務登載
    不實罪。公訴意旨認應依偽造私文書罪處斷，尚有未洽，惟
    基本事實同一，爰依法變更起訴法條。被告業務登載不實後
    復持以行使，業務登載不實之低度行為應為行使業務登載不
    實之高度行為所吸收，不另論罪。而被告為掩飾其盜用公款
    犯行，基於一個在業務上登載不實文書（財務收支報告表）
    之犯罪決意，接連塗改社區管委會於嘉義市農會帳戶明細所
    列交易明細內容，加以影印附於財務收支報告表，並登載不
    實之帳戶結餘款數額後，提出於社區管委會等數行為，可評
    價為一個犯罪行為，而論以一想像競合犯，並從一重之行使
    業務登載不實罪處斷。
  (四)被告所犯侵占罪（2罪）、行使偽造私文書罪（1罪）、行使
    業務登載不實罪（1罪）等，犯意各別，行為互殊，應分論
    併罰之。
  (五)爰審酌被告因需錢孔急乃盜領、侵占社區管委會公款之金額
    及其掩飾盜用公款而為業務登載不實等犯罪之動機、目的、
    手段，並考量被告專科畢業之智識程度、獨立撫養2子，目
    前有穩定工作，及犯罪後供認犯行並與被害人達成和解之態
    度等一切情狀，各量處如主文所示之刑，並定其應執行刑及
    諭知易科罰金之折算標準。又被告未曾因故意犯罪受有期徒
    刑以上刑之宣告，有臺灣高等法院被告前案紀錄表在卷可稽
    ，因一時失慮，致罹刑典，犯後坦承犯行，深表悔意，並與
    被害人達成和解，認被告經此偵審程序，並經科刑判決，應
    知警惕而無再犯之虞，本院因認其所宣告之刑以暫不執行為
    適當，爰依刑法第74條第1項第1款規定，併宣告如主文所示
    之緩刑期間，並依同條第2項第3款命被告並應於判決確定後
    1年內向被害人蘇杭鳴園公寓大廈管理委員會支付損害賠償
    20萬0,655元（扣除被告已匯還之款項5,000元，詳附卷之匯
    款申請書回條2紙），以勵自新。又被告若未依本院所定上
    開期限支付被害人上開賠償金額完畢，緩刑得予撤銷，附此
    敘明。
據上論斷，應依刑事訴訟法第273條之1第1項、第299條第1項前
段、第300條，刑法第216條、第210條、第215條、第335條第1項
、第339條第1項、第55條、第41條第1項前段、第8項、第51條第
5款、第74條第1項第1款、第2項第3款，刑法施行法第1條之1第1
項、第2項前段，判決如主文。
本案經檢察官林俊良到庭執行職務
中    華    民    國    99    年    6     月    29    日
                  刑事第四庭    法  官  王慧娟
以上正本證明與原本無異。
如不服本判決應於收受判決後10日內向本院提出上訴書狀，並應
敘述具體理由；其未敘述上訴理由者，應於上訴期間屆滿後20日
內向本院補提理由書（均須按他造當事人之人數附繕本）「切勿
逕送上級法院」。告訴人或被害人如對於本判決不服者，應具備
理由請求檢察官上訴，其上訴期間之計算係以檢察官收受判決正
本之日期為準。
中    華    民    國    99    年    6     月    29    日
                                書記官  高文靜
附錄本案法條：
中華民國刑法第210條
偽造、變造私文書，足以生損害於公眾或他人者，處 5 年以下
有期徒刑。
中華民國刑法第215條
從事業務之人，明知為不實之事項，而登載於其業務上作成之文
書，足以生損害於公眾或他人者，處 3 年以下有期徒刑、拘役
或 5 百元以下罰金。
中華民國刑法第216條
行使第 210 條至第 215 條之文書者，依偽造、變造文書或登載
不實事項或使登載不實事項之規定處斷。
中華民國刑法第335條第1項
意圖為自己或第三人不法之所有，而侵占自己持有他人之物者，
處 5 年以下有期徒刑、拘役或科或併科 1 千元以下罰金。
中華民國刑法第339條第1項
意圖為自己或第三人不法之所有，以詐術使人將本人或第三人之
物交付者，處 5 年以下有期徒刑、拘役或科或併科 1 千元以下
罰金。

司法院資訊處製作；財團法人民間司法改革基金會備份。
